【裁判字號】    91,訴,522
【裁判日期】    920506
【裁判案由】    違反水利法等
【裁判全文】
臺灣宜蘭地方法院刑事判決                          九十一年度訴字第五二二號
    公  訴  人  臺灣宜蘭地方法院檢察署檢察官
    被      告  丁○○
    被      告  己○○
    被      告  戊○○
    右三人共同
    選任辯護人  柯士斌
                黃豪志
右列被告因竊盜等案件，經檢察官提起公訴（九十一年度偵字第一六六０號），本院
判決如左：
    主  文
丁○○、己○○連續結夥三人以上竊盜，丁○○處有期徒刑陸月，如易科罰金以參佰
元折算壹日；己○○處有期徒刑陸月，如易科罰金以參佰元折算壹日，緩刑貳年。
戊○○結夥三人以上竊盜，處有期徒刑陸月，如易科罰金，以參佰元折算壹日，緩刑
貳年。
    事  實
一、丁○○（綽號「閻羅」）基於意圖為自己不法所有之概括犯意，於民國九十一年
    六月二十日向不知情之林建鍾租用二輛挖土機後，於九十一年六月二十七日前往
    己○○住處，與己○○洽妥以每米新臺幣（下同）四元之價格，僱用己○○駕駛
    挖土機盜採砂石，另以每日二千元之薪資，僱用戊○○及綽號「阿呆」、「阿成
    」等成年男子（姓名年籍不詳）駕駛丁○○所有之大貨車一輛（未懸掛車牌）及
    不詳人士所有之大貨車二輛載運砂石。丁○○連續於同年六月三十日晚間八時許
    ，帶同與之具有共同犯意聯絡之己○○及綽號「阿呆」、「阿成」等人，前往宜
    蘭縣南澳鄉和平溪大濁水橋之行水區上游四公里處，利用晚間八時至凌晨二時之
    深夜時段，由丁○○與己○○駕駛挖土機在行水區內盜挖砂石，再將挖取之砂石
    交由綽號「阿呆」、「阿成」等人以大貨車載往他處推放；及於九十一年七月一
    日晚間八時許，丁○○復與己○○、戊○○等人基於竊盜之犯意聯絡，至前開行
    水區內盜採砂石，由戊○○駕駛大貨車載往他處堆放，連同前一日盜採部分，合
    計共竊得四千八百六十立方米之砂石，因而損害管理機關經濟部丙○○○○對於
    國有砂石管理之權利。嗣於九十一年七月一日晚間十時許為警當場查獲，並扣得
    挖土機二輛及未懸掛牌照之大貨車一輛等機具，另二部大貨車則乘隙逃逸，且循
    線扣得其等推置在附近「一利砂石場」內之砂石三百六十立方米。
二、案經宜蘭縣警察局報請臺灣宜蘭地方法院檢察署檢察官偵查起訴。
    理  由
一、訊據被告丁○○、己○○及戊○○對於本院調查中固坦認於右揭時地駕駛挖土機
    開挖河床砂石並以大貨車載運砂石至他處堆放而為警查獲之事實，惟均否認有何
    竊盜之犯行，丁○○辯稱：伊受澳花社區道路管理委員會之託，保固附近的道路
    ，所以要挖取砂石鋪路賺取工資，九十一年六月二十七日第一次係由己○○駕駛
    挖土機，伊與被告己○○、「阿呆」、「阿成」均在場，同年七月一日第二次係
    伊與被告己○○、「阿呆」、「阿成」去的，再叫被告戊○○來載運砂石去鋪路
    ，只是鋪路剩下的砂石伊要拿去賣，伊並沒有要竊取砂石的意思云云；被告己○○辯稱：伊於九十一年六月三十日受僱於被告丁○○去開挖土機，被告丁○○僅
    說要鋪路，算是做工賺錢，不知道是盜採砂石云云；被告戊○○則辯稱：伊不認
    識「阿呆」與「阿成」，伊僅在九十一年七月一日當天載了三、四趟出去，因伊
    為原住民，當時沒有工作，晚上載運價格較高，所以才會協助駕駛大貨車云云。
    惟查，被告丁○○、己○○、戊○○及綽號「阿呆」、「阿成」等人，共同連續
    於宜蘭縣南澳鄉和平溪行水區內，擅自採取、盜挖砂石共計四千八百六十立方米
    ，於九十一年七月一日晚間為警查獲，且於附近「一利砂石場」查獲堆置之砂石
    三百六十立方米一節，有經濟部水利處丙○○○○承辦人員會同宜蘭縣警察局刑
    警隊、蘇澳分局及澳花派出所人員所製作之經濟部水利處丙○○○○河川巡防取
    締違規現場會勘記錄一紙及現場照片二十一張附卷可稽，並經證人即宜蘭縣政府
    會同勘驗人員甲○○、庚○○證述在卷（見本院九十二年一月二十四日訊問筆錄
    ），另有被告丁○○所有未懸掛車牌之大貨車一輛及其向不知情之林建鍾租用以
    挖取砂石之挖土機二輛扣案可佐。而依卷附查獲現場照片所示，被告所開挖之河
    床現場範圍、形狀，顯在河川行水區，非一般供作蓄水、引水之用，且挖土機所
    停放之挖掘位置，有明顯卡車進出頻繁之輪胎痕跡，堪信被告等應係擅自盜採砂
    石外運。雖被告三人以前詞置辯，然被告己○○於警訊及本院調查中屢稱：「心
    裡有覺得是違法，惟現場已有人挖過」、「第一天我認為真的是要做路，第二天
    我就覺得不對了」等語（見偵查卷第二一頁、本院九十二年一月十六日訊問筆錄
    ），被告戊○○亦陳稱：「知道是違法，但時機不好想要工作」等語（見偵查卷
    第二三頁），而被告丁○○亦自承：「一部份砂石要賣，一部分要鋪路，河床淤
    積比路面還高，不拿白不拿等語」（見偵查卷第五五頁），顯見被告三人均有為
    自己不法所有而盜採砂石之犯意聯絡。是本件事證已臻明確，被告等犯行應堪認
    定。
二、被告丁○○、己○○及戊○○結夥三人，意圖為自己不法之所有，而竊取他人之
    動產（砂石），核其等所為，均係犯刑法第三百二十條第一項第四款之第一項之
    結夥三人加重竊盜罪。被告丁○○、己○○、戊○○（戊○○僅九十一年七月一
    日之竊盜部分）與綽號「阿呆」、「阿成」之成年人間，均有犯意聯絡及行為分
    擔，為共同正犯。被告丁○○、己○○二人，先後二次犯行，時間緊接，方法相
    同，所犯係構成要件相同之罪名，顯係基於概括犯意反覆為之，為連續犯，均依
    刑法第五十六條之規定，論以一罪，並依法加重其刑。至被告戊○○部分，僅於
    九十一年七月一日晚間參與被告丁○○、己○○等人盜採砂石之部分犯行，業據
    被告戊○○自承在卷，並經共同被告丁○○、己○○陳述屬實，是被告戊○○應
    僅為一次竊盜犯行，公訴人認被告戊○○此部分亦屬連續犯之認定，容有未洽，
    附此敘明。爰審酌被告等意圖為自己不法所有，於行水區內擅自採取、竊取砂石
    之犯罪動機、目的、手段，對經濟部丙○○○○管領國有財產法益所生之危害，
    及其犯罪後之態度等一切情狀，分別量處如主文刑示之刑，並均諭知易科罰金之
    折算標準，以示懲儆。末查，被告戊○○、己○○二人前均未曾受有期徒刑以上
    刑之宣告，有其二人臺灣高等法院全國前案紀錄表附卷可稽，其二人此次因一時
    失慮，致罹刑章，經此偵審程序及科刑之判決，當之警惕，信無再犯之虞，爰均
    併予宣告緩刑二年，以啟自新。
三、扣案之挖土機二輛（小松ＰＣ三００─五型、機號二０二七六號，及日立ＥＸ三
    ００型、機號一五九─三九八八號），均由被告丁○○向案外人林建鍾承租，有
    重機合約書一紙附卷可稽，雖係供犯罪所用，然既非被告所有，亦非屬違禁物，
    爰不併予宣告沒收之。至扣案未懸掛車牌之大貨車一輛，雖係被告所有，惟尚非
    專供犯罪所用之物，考量其價值與本罪侵害法益之比例，及本案情節尚非重大，
    爰不併予宣告沒收，亦敘明之。
四、公訴意旨另以被告丁○○、戊○○與己○○三人結夥三人共同於行水區內盜採砂
    石，亦均構成水利法第九十二條之一後段在行水區內擅採砂石而致生公共危險罪
    嫌。然按被告犯罪後水利法第九十二條之一已於九十二年二月六日修正公布刪除
    ，並於同年二月九日施行，其中於同法第七十八條之一第三款另規定於河川區域
    內採取或堆置土石應經許可，如未經許可而採取或堆置土石者，依同法第九十二
    條之二應處新臺幣一百萬元以上五百萬元以下罰鍰，顯將原刑事處罰規定除罪化
    ，改以行政處罰方式懲處，僅於因而致生公共危險者，依同法第九十四條之一處
    五年以下有期徒刑，得併科新臺幣五十萬元以上五百萬元以下罰鍰，水利法第七
    十八條之一第三款、第九十二條之二、第九十四條之一分別定有明文。經查，本
    件本院詰之證人即前往會同取締之經濟部水利署丙○○○○人員乙○○於本院調
    查中結證稱：「被告挖的高度還在治理高程以上，他挖取的地點，是在水流的旁
    邊，已經有改變河道，將河道加寬、加深，所謂治理高程，就是流水斷面的標準
    ，是開挖的標準，本件還在治理高程的標準以上，我沒有辦法判定是否影響水流
    ，但是水流的流向沒有改變，只是河道變寬」、「本件挖取的地點在偏南岸的地
    方，附近沒有其他東西，都是行水區」等語（見本院九十二年二月二十一日訊問
    筆錄），並有證人乙○○提出之「和平溪河川區域遭盜採砂石位置圖」一份附卷
    可稽，顯見被告等挖取行水區砂石之行為，確實損害經濟部丙○○○○對於河川
    砂石管理之權利，然尚未對於公共安全產生危險。揆諸前揭說明，被告等原違反
    修正前水利法第九十二條之一之犯行，業已刪除原刑事處罰之規定，僅需以行政
    懲處方式科以罰鍰，且參酌證人乙○○之證詞，被告等犯行既未致生公共危險，
    尚難逕以修正後水利法第九十四條之一論處。此外，復查無其他積極證據足認被
    告確有違反水利法致生公共危險之犯行，惟此部分與前揭論罪科刑部分有裁判上
    一罪之關係，爰不另為無罪之諭知，附此敘明。
據上論斷，應依刑事訴訟法第二百九十九條第一項前段，刑法第三百二十一條第一項
第四款、第二十八條、第七十四條第一款、第四十一條第一項，罰金罰鍰提高標準條
例第二項，判決如主文。
中         華      民      國     九十二     年      五     月   六     日
                                   臺灣宜蘭地方法院刑事第二庭
                                       審判長法  官    黃  永  勝
                                             法  官    鄭  貽  馨
                                             法  官    郭  顏  毓
右正本證明與原本無異。
如不服本判決，應於判決送達後十日內向本院提出上訴狀( 應附繕本 )。
                                             書記官    莊  淑  茹
中         華      民      國     九十二     年      五     月   七     日
附錄本案論罪科刑法條：
刑法第三百二十一條
 (加重竊盜罪)
犯竊盜罪而有左列情形之一者，處六月以上五年以下有期徒刑：
一  於夜間侵入住宅或有人居住之建築物、船艦，或隱匿其內而犯之者。
二  毀越門扇、牆垣或其他安全設備而犯之者。
三  攜帶兇器而犯之者。
四  結夥三人以上而犯之者。
五  乘火災、水災或其他災害之際而犯之者。
六  在車站或埠頭而犯之者。


司法院資訊處製作；財團法人民間司法改革基金會備份。
